【裁判字號】    98,交抗,91
【裁判日期】    980527
【裁判案由】    聲明異議
【裁判全文】
臺灣高等法院臺南分院交通事件裁定  98年度交抗字第91號
抗  告  人
即移送機關  交通部公路總局嘉義區監理所臺南監理站
法定代理人  黃致遠
相  對  人
即受處分人  甲○○
上列抗告人因相對人違反道路交通管理處罰條例案件，不服臺灣
臺南地方法院，中華民國98年3月26日所為裁定（97年度交聲字
第1091號；處分案號：交通部公路總局嘉義區監理所臺南監理站
嘉監南字第裁74-S00000000號），提起抗告，本院裁定如下：
    主  文
抗告駁回。
    理  由
一、抗告意旨略以：
(一)、經查95年2月5日始施行之行政罰法第26條規定：「一行為同
    時觸犯刑事法律及違反行政法上義務規定者，依刑事法律處
    罰之。但其行為應處以其他種類行政罰或得沒入之物而未經
    法院宣告沒收者，亦得裁處之。前項行為如經不起訴處分或
    為無罪、免訴、不受理、不附審理之裁判確定者，得依違反
    行政法上義務規定裁處之。」，異議人被臺南市警察局交通
    隊警員，以其有違反道路交通管理處罰條例第35條第1項規
    定之行為，遂以南市警交字第S00000000號舉發違反道路交
    通管理事件通知單製單舉發之事實，應堪認定，本站據以裁
    處異議人罰鍰新台幣（下同）49,500元整（已於96年3月22
    日到案執行駕駛吊扣2年），合先敘明。
(二)、按刑事訴訟法所規定之緩起訴處分確定時，被告可免於刑事
    追訴，與受不起訴處分效果同，本質上為附條件或負擔之不
    起訴處分之一種，此觀該法第256條規定自明（另檢附交通
    部95年7月17日交路字第0950006986號函乙份）。所謂緩起
    訴，乃檢察官起訴裁量運作模式之一環，與「緩刑」或「暫
    緩刑之宣告」等脫離刑事司法程序的機制，均屬司法外或轉
    向處遇。基本上，檢察官應先徵求被告同意，始得為緩起訴
    處分，並指示被告於一定期間內向被害人為損害賠償或其他
    應遵守事項、向社區或特定團體提供義務勞務或履行處遇措
    施等一定之負擔，此乃基於個別預防、鼓勵被告自新及復歸
    社會之目的，使被告得「暫緩起訴」，免於受到前科之烙印
    。且在法理上，緩起訴亦應屬「附條件之不起訴處分」，即
    經過一定期間條件成就後，就發生與不起訴處分確定同一之
    效力，亦即緩起訴期間屆滿，緩起訴未經撤銷者，與不起訴
    處分確定具有同一效力，臺灣高等法院94年度上訴字第1935
    號判決亦同此見解。
(三)、再按非由法院依法定程序，不得審問處罰，憲法第8條第1項
    定有明文。緩起訴處分依刑事訴訟法第253條之2第1項第3款
    、第4款規定，故得命令行為人履行向被害人支付財產或非
    財產損害之賠償，或向公益團體支付一定金額此等負擔，惟
    該項負擔，性質上屬民事或公法上填補損害或歸還不當得利
    之性質，並非刑事制裁（見陳運財教授所著「緩起訴制度之
    研究」，臺灣本土法學第35期第83頁），若受緩起訴處分之
    被告於緩起訴處分期間，具有刑事訴訟法第253條之3第1項
    所列情形者，檢察官仍得依職權撤銷原緩起訴處分，繼續偵
    查或起訴，且依同條第2項，被告已履行緩起訴處分命令之
    負擔部分，不得請求返還或賠償等規定，亦徵該負擔並非用
    於代替刑事處罰之意旨至明。且緩起訴處分依刑事訴訟法第
    253條之2第1項第3款、第4款規定，命令行為人履行之負擔
    ，並非經過法院依法裁判之處罰，且被告得自由決定是否履
    行該負擔而承受金錢支出，與刑罰中被告不得自由決定是否
    履行刑事判決所受之刑，顯有不同，即使行為人履行該負擔
    而承受金錢支出之結果，亦無從因而認為被告業已受到刑事
    法律所規定之處罰，該項金錢之支付並非依刑事法律所受之
    處罰，其性質尚難視同於刑事罰金，自無產生所謂得與原處
    分裁處之罰鍰扣抵之效力。此外，被告本係透過完成緩起訴
    所附之條件負擔，而獲得從正式的刑事處遇措施中轉出，換
    取除罪化、去機構化之對待，並避免處罰程序所帶來的標籤
    化作用等利益，則假若被告尚得執因緩起訴所須為之金錢支
    付或義務勞務，而再次免除同一行為所應受之行政罰鍰，則
    其無異受有雙重之利益，此不僅非緩起訴制度之立法原意，
    且亦有失不法行為應受處罰之公平性。從而，縱然被告之同
    一行為業經檢察官為緩起訴處分，而其亦已依照檢察官之命
    令向公庫或指定之公益團體、地方自治團體支付一定之金錢
    ，則該項金錢之支付，仍難認為係依刑事法律所受之處罰，
    其性質經核尚難與刑事罰金等同視之。據此並參照前開說明
    ，本件受處分人即異議人系爭酒醉駕車之公共危險刑事案件
    ，雖經檢察官為緩起訴處分確定，且其縱然已依緩起訴之內
    容向公益團體支付新台幣3萬元，然因異議人該項金錢之支
    付，經核尚難認屬係受刑事法律處罰所應為之金錢給付義務
    ，故原處分機關仍得以其同時違反行政法上義務，依照道路
    交通管理處理處罰條例之相關規定裁處異議人行政罰鍰。
(四)、本件受處分人甲○○君因前開酒醉駕車之違規行為，經員警
    以犯有公共危險罪嫌移送臺灣臺南地方法院檢察署檢察官偵
    辦，業經檢察官為緩起訴處分在案（有原審裁定第3頁理由
    四、(三））。惟該緩起訴處分金之性質並非視同刑事罰金
    ，誠如前開所述，上開緩起訴處分，僅屬特殊之處遇措施，
    而非屬刑事法律規定之「刑罰」（刑罰之種類分為主刑及從
    刑，主刑之種類分為死刑、無期徒刑、有期徒刑、拘役、罰
    金，從刑之種類分為褫奪公權、沒收、追徵、追繳或抵償，
    參照刑法第32至34條），倘可認屬刑事法律規定之刑罰，依
    道路交通管理處罰條例第35條第8項之規定「前項汽車駕駛
    人，經裁判確定處以罰金低於本條例第92條第3項所定最低
    罰鍰基準規定者，應依本條例裁決繳納不足最低罰鍰之部分
    。」不足額仍應依裁決予以繳納之適用，然緩起訴書之內容
    實質上並沒有科處罰金，原審認定為與刑事處罰無異，自不
    應再受行政裁罰，顯屬誤會；另緩起訴處分確定時，被告可
    免於刑事訴追，與受不起訴處分效果相同，應依上開行政罰
    法第26條第2項所定，仍得依違反行政法上義務規定裁處之
    ；原審對於上情並未審酌，即認定異議人酒後駕車之行為同
    時觸犯刑法及違反行政法上義務，並經檢察官緩起訴處分確
    定，裁處罰鍰部分自無從再適用行政罰法之必要，遽認原處
    分關於新臺幣3萬元部分撤銷。上開撤銷部分，甲○○不罰
    ，似有誤解。
(五)、綜上所述，本案依道路交通管理處罰條例第35條第1項規定
    對異議人裁處罰鍰新臺幣4萬9千5百元整（已於96年3月22日
    到案執行駕照吊扣2年），並無不當，原裁定撤銷受處分人
    罰鍰3萬元，諭知該部分不罰，應無理由，據此，抗告人請
    求撤銷原裁定，另為適法裁定，本案異議人（即甲○○）聲
    明異議無理由，應予駁回云云。
二、原裁定略以：
(一)、受處分人甲○○（下稱異議人）於民國96年3月9日6時46分
    許，駕駛車牌號碼7778-LW號自用一般小客車，行經臺南市
    ○○路與府前路交岔路口時，因肇事致人受輕傷，經臺南市
    警察局交通隊（下稱舉發機關）警員當場測得其呼氣中酒精
    濃度為每公升0.91毫克，超過規定標準遂予以製單舉發，有
    臺南市警察局96年3月9日南市警交字第S00000000號舉發違
    反道路交通管理事件通知單及原處分機關97年10月20日嘉監
    南字第裁74-S00000000號裁決書各1份附卷可稽，亦為異議
    人所不爭執，此部分違規事實已可認定。
(二)、惟按95年2月5日生效之行政罰法第26條第1項規定，一行為
    同時觸犯刑事法律及違反行政法上義務規定者，依刑事法律
    處罰之。但其行為應處以其他種類行政罰或得沒入之物而未
    經法院宣告沒收者，亦得裁處之。究其立法目的，無非以一
    行為同時觸犯刑事法律及違反行政法上義務規定時，由於刑
    罰與行政罰同屬對不法行為之制裁，而刑罰之懲罰作用較強
    ，故依刑事法律處罰，即足資警惕時，實無一事二罰再處行
    政罰之必要，且刑事法律處罰，由法院依法定程序為之，較
    符合正當法律秩序，應予優先適用，但罰鍰以外之沒入或其
    他種類行政罰，因兼具維護公共秩序之作用，為達行政目的
    ，行政機關仍得併予裁處。然道路交通管理處罰條例第35條
    第8項明定：「前項汽車駕駛人，經裁判確定處以罰金低於
    本條例第92條第3項所訂最低罰鍰基準規定者，應依本條例
    裁決繳納不足最低罰鍰之部分」，參以該條項係於94年12月
    28日增訂，並於95年3月1日施行，對照行政罰法第26條關於
    一事不二罰之規定，係於94年2月5日公布，於95年2月5日施
    行，顯見該項規定之立法目的應係考量適用行政罰法第26條
    後，在酒後駕車違規應受刑事處罰者，刑事處罰額度低於行
    政罰之流弊。參酌大法官解釋釋字第503號所揭示：違反作
    為義務之行為，同時構成漏稅行為之方法而處罰種類相同者
    ，如從其一重處罰已足達成行政目的時，即不得再就其他行
    為併予處罰，始符憲法保障人民權利之意旨，並未排除因前
    揭刑事處罰偏低所產生不合理之流弊而特別立法補繳差額之
    情形。
(三)、本件異議人上開酒駕行為，經檢察官依刑事訴訟法第253條
    之2第1項第4款規定為緩起訴處分，並命受處分人向公益團
    體捐款，受處分人係履行檢察官所為緩起訴處分命令，此等
    命令名義上雖非刑罰，但仍是一種特殊處遇措施，造成受處
    分人之財產減少，性質上亦屬剝奪人民財產權之處分，與刑
    事制裁無異，實質上為刑事處罰。故檢察官為緩起訴處分並
    命向公益團體捐款者，其捐款解釋上亦屬道路交通管理處罰
    條例第35條第8項所規定之罰金，監理機關雖不得再為行政
    裁處，惟若行為人所支付之緩起訴處分金，未達道路交通管
    理處罰條例第92條第3項所定最低罰鍰基準規定者，依該條
    例第35條第8項之規定，即須補繳不足最低罰鍰之部分，始
    為適法。參諸違反道路交通管理事件統一裁罰基準表之規定
    ，對於駕駛人駕駛小型車，而其吐氣所含酒精濃度超過每公
    升0.55毫克以上，其最低應納罰鍰之數額為49,500元。本件
    異議人在刑事部分，業經檢察官為緩起訴處分，並經檢察官
    命向臺南觀護志工協進會捐款30,000元，而異議人於96年8
    月29日已履行上開緩起訴處分之負擔等情，此有緩起訴處分
    書、臺灣臺南地方法院檢察署96年度緩字第1393號緩起訴執
    行卷內所附臺南觀護志工協進會收據附卷可憑，尚不足49,5
    00元之最低罰鍰，依上規定，本件受處分人行政罰罰鍰部分
    ，應於扣除上開30,000元後，處以19,500元罰鍰。另原處分
    機關對異議人為吊扣駕駛執照24個月之處分部分，係罰鍰以
    外對於預防再犯之行政罰，乃為抑止酒後駕車之不法行為，
    維護道路交通用路權人之生命、身體之安全法益，依行政罰
    法第26條第1項但書之規定，得裁處之，是原處分機關此部
    分之裁決，核無不當。故就異議人所處罰鍰其中30,000元部
    分之行政裁罰，認有未洽，而撤銷原處分並為異議人不罰之
    諭知。至於原處分中罰鍰19,500元部分，及吊扣駕駛執照24
    個月之處分，因於法並無違誤，該部分之異議並無理由，而
    予駁回等語。
三、按汽車（含機器腳踏車，下同）駕駛人，駕駛汽車經測試檢
    定，酒精濃度超過規定標準者，處1萬5千元以上6萬元以下
    罰鍰，並當場移置保管該汽車及吊扣其駕駛執照1年，道路
    交通管理處罰條例第35條第1項第1款定有明文；且汽車駕駛
    人，有前述違反第35條第1項規定之情形者，應接受道路交
    通安全講習，同條例第24條第1項第2款亦有明文。再於94年
    12月28日修正公布，並自95年7月1日施行之道路交通管理處
    罰條例第35條第8項規定：「前項（指有酒精濃度超過規定
    標準而駕駛汽車等情形）汽車駕駛人，經裁判確定處以罰金
    低於本條例第92條第3項所訂最低罰鍰基準規定者，應依本
    條例裁決繳納不足最低罰鍰之部分」。且機器腳踏車駕駛人
    ，其吐氣所含酒精濃度超過每公升0.55毫克以上，最低裁罰
    基準為罰鍰4萬5千元，違反道路交通管理事件統一裁罰基準
    表，亦有明定。
四、抗告人固援引交通部95年7月17日交路字第0950006986號函
    、臺灣高等法院94年度上訴字第1935號判決及學者相關見解
    ，辯稱緩起訴處分乃附條件或負擔之不起訴處分，所為之金
    錢上負擔（如向指定之公益團體捐款）並非刑事制裁，仍有
    行政罰法第26條第2項規定之適用，得依違反行政法上義務
    規定裁處云云。然查：
(一)、檢察官依刑事訴訟法第253條之2第1項第4款規定為緩起訴處
    分，命被告向公益團體「捐款」者，被告係履行檢察官為緩
    起訴「處分命令」，性質上自屬「處分金」，與「罰金」無
    異，且依刑事訴訟法第253條之2第2項規定命被告捐款之金
    錢給付命令，並得為「民事強制執行名義」。是檢察官命令
    被告為捐款之金錢給付，此等命令雖非刑罰，但仍是一種特
    殊的「處遇措施」，會產生未經裁判即生終局處理案件之實
    質效果，亦即性質上已係「實質的制裁」，造成被告財產減
    少的影響，其捐款解釋上亦屬道路交通管理處罰條例第35條
    第8項所規定之罰金，被告即係履行檢察官為緩起訴處分命
    令，與受刑事處罰無異。況行政罰法第26條第1項僅規定「
    依刑事法律處罰之」，並未明定應依刑法第33條、第34條所
    定主從刑罰之種類科罰，檢察官命令被告捐款之金錢給付即
    係依刑事訴訟法第253條之2第1項第4款規定所為，自與行政
    罰法第26條第1項「依刑事法律處罰之」之規定，尚無扞格
    之處。另緩起訴處分所定緩起訴期間期滿後，該緩起訴處分
    將發生禁止對已為緩起訴處分之同一犯罪事實再行起訴之效
    力，即所謂「緩起訴處分之實質確定力」（最高法院94年台
    非字第215號判例參照），故檢察官所為對於異議人之緩起
    訴處分，實已產生實質刑罰之效果。再依刑事訴訟法第253
    條之1規定，有關緩起訴處分，需具備之要件亦與「不起訴
    處分」之要件有間，且不起訴處分係自處分確定時起即發生
    實體上之確定力，不若緩起訴處分於緩起訴處分之期間（即
    猶豫期間）僅發生形式之確定力。因之，倘認行政罰法第26
    條第2項規定之「不起訴處分」包含「緩起訴處分」之情形
    ，是否已逾文義解釋之範圍，實有疑問。行政罰法第26條第
    2項規定既未明文包含「緩起訴處分」之類型，而對於人民
    不利益之規定本不得任意加以擴張其適用，自不宜逕認行政
    罰法第26條第2項之規定於經緩起訴處分之情形亦有適用。
    從而，緩起訴處分既非不能證明行為人之犯罪事實，且有金
    錢給付、勞務給付及處遇措施之實質處罰，自與上開行政罰
    法第26條第2項列舉之不起訴處分等情形迥然有別，仍無從
    遽為比擬而為相同之處置。
(二)、另按緩起訴處分於緩起訴處分之期間（即猶豫期間）僅發生
    形式之確定力，若符合刑事訴訟法第253條之3第1項之要件
    ，檢察官仍得依職權或依告訴人之聲請撤銷原處分，繼續偵
    查或起訴，且依同法條第2項規定檢察官撤銷緩起訴之處分
    時，被告已履行之部分，不得請求返還或賠償。故在緩起訴
    猶豫期間內，如以抗告人所附之交通部95年7月17日交路字
    第0950006986號函示稱「查法務部行政罰法諮詢小組第1次
    會議紀錄既已明確結論略以：『緩起訴者。乃附帶條件之不
    起訴處分，亦即是不起訴的一種』」，亦即其依法務部之見
    解認「不起訴處分」包括「緩起訴處分」在內，若此，則緩
    起訴猶豫期間內異議人已遵照檢察官命令繳交捐款之緩起訴
    處分金（已產生實質刑罰之效果，一如前述），再受行政裁
    處罰鍰，苟再遭撤銷該緩起訴處分，已繳交捐款緩起訴處分
    金依法已不得請求返還（益徵實質刑罰之效果），復經檢察
    官起訴，再受法院審判施以刑罰制裁，恐生「一事三罰」之
    危險，該函示見解自難引為論據。
(三)、況查，95年2月5日生效之行政罰法第26條第1項規定：一行
    為同時觸犯刑事法律及違反行政法上義務規定者，依刑事法
    律處罰之。但其行為應處以其他種類行政罰或得沒入之物而
    未經法院宣告沒收者，亦得裁處之。究其立法目的，一行為
    同時觸犯刑事法律及違反行政法上義務規定時，由於刑罰與
    行政罰同屬對不法行為之制裁，而刑罰之懲罰作用較強，故
    依刑事法律處罰，即足資警惕時，實無一事二罰再處行政罰
    之必要，且刑事法律處罰，由法院依法定程序為之，較符合
    正當法律秩序，應予優先適用。我國關於不起訴處分與緩起
    訴處分之規定，多見於刑事訴訟法，於該法法例之用語，均
    個別明列之，如刑事訴訟法第255條第1項、第259條、第260
    條均屬之；易言之，在我國刑事訴訟法之體例上，並無將「
    不起訴處分」一詞包含「緩起訴處分」之情形。再依我國刑
    事訴訟法第253條之1規定，有關緩起訴處分，需具備犯罪
    嫌疑充足、斟酌刑法第57條所列事項、為公共利益之維
    護、以緩起訴為適當者（即適當性）等要件；尚與不起訴
    處分之要件有間；因之，倘認行政罰法第26條第2項規定之
    「不起訴處分」包含「緩起訴處分」之情形，是否已逾文義
    解釋之範圍，實有疑問。況關於緩起訴處分之要件、裁量之
    基準，與不起訴處分相較，均多有不同，至多應僅得視緩起
    訴處分為暫緩起訴之處分，而非不起訴處分。另行政罰法第
    26條第2項規定既未明文包含「緩起訴處分」之類型，而對
    於人民不利益之規定本不得任意加以擴張其適用，自不宜逕
    認行政罰法第26條第2項之規定於經緩起訴處分之情形亦有
    適用，始為允當，並符其立法理由。
(四)、本院於95年10月刑事庭庭務會議就同類案情，亦同此見解，
    有本院刑事庭庭務會議紀錄影本在卷可佐。即受處分人之捐
    款解釋上亦屬處罰條例第35條第8項所規定之罰金，即係履
    行檢察官為緩起訴處分命令，與受刑事處罰無異，自不應再
    受行政裁罰。從而緩起訴處分，將造成被告財產減少或義務
    增加之不利益，亦屬干預人民財產自由之處分，可實質該當
    行政罰法第26條第1項之依刑事法律之處罰，故行政機關不
    得就同一行為再為與刑罰相類之罰緩處分。
(五)、至抗告人所提交通部95年7月17日交路字第0950006986號函
    、臺灣高等法院94年度上訴字第1935號判決及學者相關見解
    ，僅係行政機關對其所屬機關之函示意見或法院個案之判斷
    及學者一己之見解，與上開論證不合，抗告人所引前開見解
    ，自難採為憑據。是受處分人依緩起訴處分內容所為之捐款
    ，解釋上亦屬道路交通管理處罰條例第35條第8項所規定之
    罰金，即係履行檢察官為緩起訴處分命令，與受刑事處罰無
    異。
(六)、綜上所述，抗告人所辯，核無可採，原裁定所為撤銷原處分
    關於罰鍰部分，並無不當，抗告人所提抗告，為無理由，應
    予駁回。
五、據上論斷，應依刑事訴訟法第412條、道路交通案件處理辦
    法第26條，裁定如主文。
中    華    民    國    98    年    5     月    27    日
                  刑事第三庭    審判長法  官  陳義仲
                                      法  官  蘇清水
                                      法  官  宋明中
以上正本證明與原本無異。
不得再抗告。
                                      書記官  黃子起
中    華    民    國    98    年    5     月    27    日


司法院資訊處製作；財團法人民間司法改革基金會備份。
